臺灣高等法院民事判決
110年度家上易字第6號
上  訴  人  乙○○  

訴訟代理人  陳彥彰律師
被  上訴人  甲○○  
訴訟代理人  鄭敏郎律師
上列當事人間請求履行離婚協議事件，上訴人對於中華民國109
年11月12日臺灣新北地方法院109年度婚字第305號第一審判決提
起上訴，本院於110年4月14日言詞辯論終結，判決如下：
    主      文
原判決關於駁回上訴人後開第二項之訴部分，暨命上訴人負擔訴
訟費用之裁判均廢棄。
被上訴人應將南投縣信義鄉對高岳營林區31林班，編號114、
126、130號，面積分別為0.14公頃、0.86公頃、0.50公頃土地承
租權移轉予上訴人。
第一審及第二審訴訟費用，均由被上訴人負擔。
    事實及理由
一、本件上訴人主張：兩造原為夫妻，婚後育有子女陳怡庭、陳
    雅凡（均已成年，下分別逕稱其名），嗣於民國95年12月8
    日離婚，並簽立離婚協議書（下稱系爭協議書），其中第十
    三項約定被上訴人名下南投縣信義鄉對高岳營林區31林班，
    編號114、126、130號，面積分別為0.14、0.86、0.50公頃
    土地之承租權（下稱系爭承租權）作為伊履行系爭協議書第
    五、六項約定之擔保，如伊全部履行完畢，被上訴人無條件
    將系爭承租權移轉予伊。又系爭協議書第六項固約定陳怡庭
    、陳雅凡「至臺灣以外地區求學」或「大學畢業之後繼續就
    讀研究所」，伊仍須依第五項約定按月支付關於陳怡庭、陳
    雅凡生活、教育費共新臺幣（下同）10萬元等內容，惟該約
    定乃系爭協議書第五項之補充，應綜合該二項約定觀察並解
    釋。上開「至臺灣以外地區求學」應指至臺灣以外地區就讀
    大學或大學以上階段為標準，始符兩造鼓勵子女大學畢業後
    再向上深造之真意。而陳雅凡在臺灣大學畢業後，至日本國
    際外語專門學校修習日本語、辻製菓專門學校修習製菓衛生
    師與調理師等課程，該等機構應為取得執業資格之準備研習
    機構，性質上類似於補習班，顯非系爭協議書所約定「至臺
    灣以外地區求學」之真意。伊既已依系爭協議書第五條約定
    給付子女生活費至大學畢業，被上訴人自應將系爭承租權移
    轉予伊。爰依系爭協議書第十三項約定，求為命被上訴人應
    將系爭承租權移轉予上訴人之判決（原審為上訴人敗訴之判
    決，上訴人聲明不服，提起上訴）。並上訴聲明：㈠原判決
    廢棄。㈡被上訴人應將系爭承租權移轉予上訴人。   
二、被上訴人則以：上訴人固已履行系爭協議書第五項之義務，
    惟依系爭協議書第六項約定，如陳怡庭、陳雅凡至臺灣以外
    地區求學或大學畢業後繼續就讀研究所，上訴人仍應按月給
    付10萬元生活費。而「至臺灣以外地區求學」與「大學畢業
    後繼續就讀研究所」為選擇、列舉之兩個事項，既約定大學
    畢業繼續就讀研究所，且未限定臺灣或臺灣以外地區，自無
    從將「至臺灣以外地區求學」解釋為大學或大學以上階段如
    研究所為標準。又「求學」乃研求學問之義，縱使陳雅凡至
    日本求學歷程，屬取得執業資格之準備研習機構，仍應屬系
    爭協議書第六項之範圍。再者，系爭協議書第六項約定將上
    訴人給付子女生活費、教育費之年限延長至子女滿30歲止，
    顯有做為上訴人在離婚當時對兩名子女之補償之意。是以，
    陳雅凡大學畢業後前往日本進修期間，上訴人拒不履行系爭
    協議書第六項按月給付10萬元之義務，依系爭協議書第十三
    條約定，系爭承租權歸伊所有，上訴人請求移轉系爭承租權
    ，顯無理由等語，資為抗辯。並答辯聲明：上訴駁回。
三、經查，兩造原為夫妻，婚後育有子女陳怡庭、陳雅凡，嗣於
    95年12月8日離婚，並於同日簽署系爭協議書；上訴人已按
    月給付10萬元生活費至陳怡庭、陳雅凡大學畢業為止之事實
    ，為被上訴人所是認（見原審卷第234頁、本院卷第57-59頁
    ），應屬真實。又被上訴人與國立臺灣大學農學院實驗林管
    理處簽立合作造林契約書，由被上訴人承租南投縣○○鄉○○○○
    ○區00○○○號114、126、130號等造林地，契約存續期間為88
    年12月25日至128年12月24日止；被上訴人於兩造離婚時，
    即交付系爭承租權讓渡書予上訴人等情，亦有戶籍謄本、戶
    籍資料查詢結果、系爭協議書、國立臺灣大學農學院實驗林
    管理處與墾民合作造林契約書節本及讓渡書等件在卷可稽（
    見原審卷第245-249、269-275、23-29、255、253頁），且
    為兩造所不爭執，堪信為真實。
四、本院之判斷：
  ㈠按解釋意思表示，應探求當事人之真意，不得拘泥於所用之
    辭句，民法第98條定有明文。又解釋契約，應於文義上及論
    理上詳為推求，以探求當事人立約時之真意，並通觀契約全
    文，斟酌訂立契約當時及過去之事實、交易上之習慣等其他
    一切證據資料，本於經驗法則及誠信原則，從該意思表示所
    根基之原因事實、主要目的、經濟價值、社會客觀認知及當
    事人所欲表示之法律效果，作全盤之觀察，以為判斷之基礎
    ，不能徒拘泥字面或截取書據中一二語，任意推解致失其真
    意（最高法院98年度台上字第1925號判決要旨參照）。
  ㈡查系爭協議書第五項及第六項分別約定：「甲方（即上訴人
    ，下同）應按月於每月15日前匯入乙方（即被上訴人，下同
    ）之玉山銀行新莊分行甲○○0000000000000號帳戶（每月15
    日為每月最後期限)，給付女兒陳怡庭、陳雅凡生活費共計
    新台幣拾萬元整（或等值外幣），直至陳怡庭、陳雅凡二人
    全部大學畢業為止（即如一人先大學畢業，仍需按月於每月
    15日前支付新台幣拾萬元整，或等值外幣）。如有一期不付
    ，視為全部到期。如果乙方再婚，甲方所給付之二名女兒生
    活費，直接匯入甲、乙雙方女兒之帳戶。」、「陳怡庭、陳
    雅凡如至台灣以外地區求學，或大學畢業之後繼續就讀研究
    所，甲方仍需支付陳怡庭、陳雅凡生活、教育費，其標準、
    計算方式同本協議書第五項所載內容，但陳怡庭、陳雅凡如
    30歲以上，則不適用本項協議。」（見原審卷第23-
　　25頁）。自上開文句觀之，可認如陳怡庭、陳雅凡「至臺灣以外地區求學」，或「大學畢業後繼續就讀研究所」，上訴人仍應按月給付10萬元。而「至臺灣以外地區求學」固有至臺灣以外地區研求學問之義，然本院考量民法第12條關於成年年齡之規定為20歲（按已在109年12月25日修正為18歲，新法將於112年1月1日施行），而實務上夫妻離婚關於子女扶養義務之約定亦多以此為標準；復因我國教育學制關於大學畢業之年紀大約落於22-23歲，及各案件當事人之經濟能力不同，亦多有約定給付扶養費至子女大學畢業或研究所畢業之情，此為本院職務上所知；本院審酌兩造當時係因合意離婚，為子女日後之教育及扶養費而為系爭協議書之約定，斯時陳怡庭、陳雅凡分別為16歲、14歲，兩造均具相當經濟能力，並考量當時教育學制及社會大眾對國際留學之接受度日益增高，乃為上開之約定。復綜觀本件系爭協議書第六項文義為：「陳怡庭、陳雅凡『如』至台灣以外地區求學，或大學畢業之後繼續就讀研究所，甲方仍需支付陳怡庭、陳雅凡生活、教務費，其標準、計算方式『同本協議書第五項』所載內容」等語，依前後文意以觀，顯係銜接第五項之約定而來，解釋上應為至臺灣以外地區接受具有連貫性之教育（例如臺灣的高中畢業至國外就讀大學、碩士、博士，或是臺灣的大學畢業至國外就讀研究所）等情形，始符合兩造當時對於陳怡庭、陳雅凡未來學歷之期許及可預見性。至於大學或研究所畢業後，始為就業準備，於國外學習特定領域技能，顯非兩造簽立系爭協議書時之真意，及其等所能預見，自無從擴大「至臺灣以外地區求學」範圍之解釋。是以，上訴人主張陳雅凡大學畢業後，始至日本就讀語言學校學習日本語及專門學校修習製菓衛生師與調理師等職業課程，不包含於系爭協議書第六項「至臺灣以外地區求學」所指範圍等語，核屬可採。
  ㈢被上訴人雖辯稱：系爭協議書第六項約定上訴人給付子女生
    活費、教育費之年限延長至子女30歲為止，乃上訴人對於子
    女之補償云云。惟自系爭協議書第五、六項約定以觀，既明
    定「大學畢業為止」、「至臺灣以外地區求學」、「大學畢
    業之後繼續就讀研究所」等條件，足徵該二項之約定係就上
    訴人負擔子女扶養費用期限所為之約定，以確保子女就學之
    無虞及穩定性；然考量碩、博士之就讀期間因人而異，各學
    校規定之修業年限不同，故約定上訴人至多給付扶養費至陳
    怡庭、陳雅凡滿30歲止，亦符合常理之情，則尚難逕以上訴
    人延長扶養年限，即遽認上訴人對於給付扶養費之認知如被
    上訴人所言，被上訴人此部分所辯，難認有據。
  ㈣依系爭協議書第十三項約定：「乙方（即被上訴人，下同）
    名下南投縣山坡地之承租權（即系爭承租權），作為甲方（
    即上訴人，下同）履行本協議書第五、六項義務之擔保，如
    甲方全部履行完畢時，乙方無條件配合甲方辦理移轉給甲方
    （乙方於離婚登記時先交付承租權讓渡書給甲方），如甲方
    未履行本協議書第五、六項義務之一部時，該南投縣山坡地
    之承租權歸乙方所有。」（見原審卷第25頁）。上訴人業依
    系爭協議書第五項約定按月給付10萬元至陳怡庭、陳雅凡大
    學畢業止乙節，為兩造所不爭執，已如前述；又陳雅凡大學
    畢業後，前往日本就讀語言學校學習日本語、就讀專門學校
    修習製菓衛生師與調理師等課程，逾越系爭協議書第六項約
    定之範圍，上訴人自無給付之義務。從而，上訴人依上開約
    定，請求被上訴人移轉系爭承租權，即屬有據。
五、綜上所述，上訴人依系爭協議書第十三項約定，請求被上訴
    人移轉系爭承租權，為有理由，應予准許。從而，原審所為
    上訴人敗訴之判決，尚有未洽，上訴意旨指摘原判決不當，
    求予廢棄改判，為有理由，爰由本院廢棄改判如主文第二項
    所示。
六、本件事證已臻明確，兩造其餘之攻擊或防禦方法及所用之證
     據，經本院斟酌後，認為均不足以影響本判決之結果，爰
    不逐一論列，附此敘明。
七、據上論結，本件上訴為有理由，依家事事件法第51條、民事
    訴訟法第450條、第78條，判決如主文。
中　　華　　民　　國　　110 　年　　4 　　月　　28　　日
                  家事法庭
                      審判長法  官  張靜女
                            法  官  范明達
                            法  官  葉珊谷
正本係照原本作成。
不得上訴。
中　　華　　民　　國　　110 　年　　4 　　月　　29　　日

　　　　　　　　　　　　    書記官  陳玉敏